【裁判字號】    97,上易,1215
【裁判日期】    970724
【裁判案由】    竊佔
【裁判全文】
臺灣高等法院刑事判決                97年度上易字第1215號
上  訴  人  臺灣桃園地方法院檢察署檢察官
被      告  甲○○
上列上訴人因被告竊佔案件，不服臺灣桃園地方法院96年度簡上
字第490號，中華民國97年4月2日第一審判決（起訴案號：臺灣
桃園地方法院檢察署95年度偵字第11262號），提起上訴，本院
判決如下：
    主  文
上訴駁回。
    理  由
一、本案經本院審理結果，認第一審判決對被告甲○○為無罪
    之諭知，核無不當，應予維持，並引用第一審判決書記載之
    證據及理由（如附件）。
二、檢察官上訴意旨以：
  (一)依被告所提事證，難認其與甘建中間就系爭房地存有買賣關
    係。蓋以：
    1.被告雖稱曾因購屋而交付款項給甘建中云云，惟對此大筆
      金額之收付未見雙方出據任何收據，被告亦未能提出付款
      證明，已與不動產交易常情有違。況不論是證人龔平於原
      審時證述（請見95年度桃簡字第1809號96年3月15日訊問
      筆錄），或證人劉滿金之證述（請見96年度簡上字第490
      號97年3月5日審判筆錄），均不知甘建中與被告間具體之
      買賣價金等條件，亦未親見被告交付甘建中款項之數額，
      甚至證人劉滿金提到被告交錢給甘建中之事，係在被告於
      法庭上暗示之後所為之陳述，已難據上開證詞遽予認定甘
      建中與被告就系爭房地確有成立如被告所指之價金數額、
      給付方式等內容之買賣契約，更無從據以認定被告之履約
      程度。況證人劉滿金屢稱其夫、龔平與甘建中交情很好云
      云，惟既居住於同一社區斜對門之鄰居，對於甘建中過世
      之消息卻未聞問，相關治喪事務亦均未參與，此觀諸榮民
      服務處提出之治喪會議紀錄即明，原審卻以其等乃甘建中
      之知交好友，但疏未斟酌證人證詞內容空泛而無從證明買
      賣關係存在之情，遽認被告與甘建中間之買賣契約存在，
      實有違一般不動產交易之經驗常情。
    2.至被告所提出之立據1紙，其上雖載有「房間租給甲○○
      先生使用。本人如回大陸定居時，願以時價減一折賣給趙
      先生（中人估價為準）。立據人甘建中」等語，惟就該字
      據之形式觀之，僅蓋有「甘建中」之印文一枚，無契約雙
      方當事人之簽章，且有關契約之重要事項，例如標的房屋
      坐落位置、價金、立約時間等均付之闕如，與一般交易習
      慣顯不相符。況全文以電腦打字之方式制作，被告亦自承
      甘建中住處並無電腦打字設備，則對於不諳電腦使用之被
      告及甘建中二人，對於此簡短寥寥數字之立據，捨棄以便
      利手寫之方式以杜絕他日對此字據真偽之爭議，卻刻意以
      打字及蓋印方式為之，該份「立據」是否真正，尚非無疑
      。綜上，被告所提事證，難認其與甘建中間就系爭房地存
      有買賣關係，被告辯稱未竊佔云云，尚難採信。
  (二)又，買賣之法律關係乃債權行為，與物權行為應相區隔，倘
    所有人無移轉占有、交付系爭物之意，自不能由買受人片面
    憑買賣契約存在，作為其有權占有系爭物之合法權源。本件
    雙方買賣契約存否一事，顯有疑義，已如前述，縱然存在，
    被告亦不得片面憑買賣契約存在，主張其有權占有系爭物之
    合法權源。更何況本件系爭者為不動產，依據卷附之土地及
    建物登記謄本，系爭房地從未辦理過戶，則被告徒憑買賣契
    約一事而欲主張有權占有云云，顯不可採。況查與本案相關
    之民事判決（即臺灣桃園地方法院95年度訴字第1533號民事
    判決、臺灣高等法院96年度上易字第713號民事判決）亦認
    定被告無權占有系爭房地，應予遷讓，且該判決已確定，惟
    原審卻以被告係本於買賣之法律關係而有權占有系爭房屋，
    桃園榮民服務處負有向被告收受剩餘買賣價金並移轉系爭房
    屋所有權予被告之契約責任等語，與民事確定判決認定相矛
    盾，容有未洽。
  (三)再查，被告於85年至94年間先後曾設籍於「桃園縣大溪鎮南
    興里22鄰西尾80號」、「桃園縣大園鄉○○○路95號」，「
    桃園縣大溪鎮南興里22鄰西尾88號」，此有其戶籍謄本可稽
    ，被告並自承於桃園縣大園鄉工作，居住在公司宿舍等語，
    由其於85年間起設籍、居住及工作之地點，均非在系爭房屋
    所在（即大溪鎮南興里西尾84號）之事實，顯示被告所謂居
    住系爭房屋云云，自不足採。證人即桃園榮民服務處人員陳
    溪意亦證稱：91年甘建中過世後進入屋內清點遺產，該處環
    境髒亂、無人居住，且未發現有他人與甘建中共同居住，亦
    無被告私人物品等語（96年度簡上字第490號97年3月5日審
    判筆錄），另證人即里長簡嘉源、鄰居楊洪寶玉、呂陳惠貞
    、李葉榮妹，於原審中均僅證稱有在當地見過被告，但對於
    被告是否與甘建中同住乙節，均不清楚。故依上開證人之證
    詞，並參酌前開被告設籍及工作等資料，被告縱有偶於假日
    前來訪友而居住甘建中住處，短暫之使用借貸關係於目的完
    成後即告消滅，無從據此認定其對系爭房屋基於使用借貸之
    關係而有持續使用占有之事實。至於被告所提出前開租賃之
    字據，其真實性存疑，已如前述，自無從憑以遽認被告與甘
    建中間就系爭房地有何租賃關係。況且被告對於甘建中何時
    過世皆不聞問，連甘建中之葬禮也未參加，則被告屢稱其與
    甘建中為至交，實難令人置信，且其稱自85年起即與甘建中
    同住而占有使用系爭房物之情，顯不可採。換言之，被告於
    甘建中生前曾有短暫借住之事，縱謂屬實，亦不代表其於甘
    建中過世後可以所有權人之地位自居而接管占有該系爭房地
    。況查桃園榮民服務處於91年接管系爭房屋後，於95年3 月
    6日、同年月8日及同年4月3日多次以存證信函通知被告搬遷
    ，被告均拒不搬遷，其不法所有之意圖明顯。
  (四)綜上，被告無合法占用系爭房地之權源，原審就上開事證，
    漏未審酌，認事用法容有違誤云云。
三、按犯罪事實應依證據認定之，無證據不得認定其犯罪事實；
    刑事訴訟法第154條第2項定有明文。次按認定犯罪事實所憑
    之證據，雖不以直接證據為限，間接證據亦包括在內；然而
    無論直接或間接證據，其為訴訟上之證明，須於通常一般之
    人均不致有所懷疑，而得確信其為真實之程度者，始得據為
    有罪之認定，倘其證明尚未達到此一程度，而有合理之懷疑
    存在時，事實審法院復已就其心證上理由予以闡述，敘明其
    如何無從為有罪之確信，因而為無罪之判決，尚不得任意指
    為違法。刑事訴訟法第161條已於民國91年2月8日修正公布
    ，其第一項規定：檢察官就被告犯罪事實，應負舉證責任，
    並指出證明之方法。因此，檢察官對於起訴之犯罪事實，應
    負提出證據及說服之實質舉證責任。倘其所提出之證據，不
    足為被告有罪之積極證明，或其指出證明之方法，無從說服
    法院以形成被告有罪之心證，基於無罪推定之原則，自應為
    被告無罪判決之諭知；本件原審審判時，修正之刑事訴訟法
    關於舉證責任之規定，已經公布施行，檢察官仍未提出適合
    於證明犯罪事實之積極證據，並說明其證據方法與待證事實
    之關係；原審對於卷內訴訟資料，復已逐一剖析，參互審酌
    ，仍無從獲得有罪之心證，因而維持第一審諭知無罪之判決
    ，於法洵無違誤。最高法院76年台上字第4986號、92年台上
    字第128號分別著有判例。經查：
  (一)刑法第320條第2項之竊佔罪，以意圖為自己或第三人不法之
    利益，為其構成要件，此觀諸該法條之規定自明。
  (二)證人龔平、劉滿金於原法院審理中接受訊問時，均已具結願
    負偽證刑責，用之擔保渠供述之真實性。原審以證人龔平與
    劉滿金二人就：(1)甘建中曾於生日聚餐時表示已將系爭房屋
    出售予被告，價金為一百餘萬元；(2)甘建中曾於生日聚會時
    要求被告應將剩餘之價金交付予甘建中在大陸之兒女；(3)被
    告於甘建中過世前確曾住在系爭房屋等重要事項，均為相同
    之陳述；參酌證人龔平及劉滿金均係透過甘建中始認識被告
    ，是其等與被告並非故親至交，衡情亦無甘冒偽證罪之處罰
    而為偏袒被告之虛偽證言；因認證人龔平、劉滿金二人證述
    之情節堪信屬實；於法並無不合。至於上訴意旨所指：(1)被
    告雖稱曾因購屋而交付款項給甘建中云云，惟對此大筆金額
    之收付未見雙方出據任何收據，被告亦未能提出付款證明；
    (2)證人龔平、劉滿金之證述，均不知甘建中與被告間具體之
    買賣價金等條件，亦未親見被告交付甘建中款項之數額；(3)
    證人劉滿金屢稱其夫、龔平與甘建中交情很好云云，惟既居
    住於同一社區斜對門之鄰居，對於甘建中過世之消息卻未聞
    問，相關治喪事務亦均未參與，此觀諸榮民服務處提出之治
    喪會議紀錄即明；(4)被告所提出之立據1紙，就該字據之形
    式觀之，僅蓋有「甘建中」之印文一枚，無契約雙方當事人
    之簽章，且有關契約之重要事項，例如標的房屋坐落位置、
    價金、立約時間等均付之闕如，與一般交易習慣顯不相符各
    節；並不影響證人龔平、劉滿金二人所為供證之可性信。
  (三)原審依證人龔平、劉滿金二人證述之情節，認定被告與甘建
    中間確有買賣系爭房屋之合意，而甘建中在被告給付部分價
    金後，並已將系爭房屋交付予被告使用等情（見原審判決理
    由四之(一)），經核尚無不合。則被告之進住本案房屋，自屬
    有經原所有權人甘建平之同意，而難認有何意圖為自己或第
    三人不法利益之可言；被告所為核與刑法第320條第2項竊佔
    罪之構成要件，尚屬有間。至於，被告與甘建中間就本案房
    屋之買賣契約，是否確然合法有效，則係另一問題，並不影
    響原審判決關於被告與甘建中間確有買賣本案房屋之合意，
    並已將本案房屋交付予被告使用之認定。
  (四)當今社會中，因工作關係暫時借住公司宿舍，或確實居住處
    所與所設戶籍住所不同之情事，在所多有，並非少見；基此
    ，尚難以被告於85年至94年間先後曾設籍於「桃園縣大溪鎮
    南興里22鄰西尾80號」、「桃園縣大園鄉○○○路95號」，
    「桃園縣大溪鎮南興里22鄰西尾88號」，有其戶籍謄本在卷
    ；及被告曾自承於桃園縣大園鄉工作，居住在公司宿舍云云
    ；暨證人即里長簡嘉源、鄰居楊洪寶玉、呂陳惠貞、李葉榮
    妹於原審中均僅證稱有在當地見過被告，但對於被告是否與
    甘建中同住乙節，均不清楚等情，即推認被告未有居住桃園
    縣大溪鎮南興里西尾84號之本案房屋。至於，證人即桃園榮
    民服務處人員陳溪意在原審供證：91年甘建中過世後進入屋
    內清點遺產，該處環境髒亂、無人居住，且未發現有他人與
    甘建中共同居住，亦無被告私人物品之證詞，尚不足據以推
    論被告於甘建中過世後並無居住本案房屋之事實，則業據原
    審判決詳為敘明其理由（見原審判決理由四之(二)）。
  (五)檢察官之上訴為無理由，應予駁回。
四、據上論結，應依刑事訴訟法第373條、第368條，判決如主文
    。
本案經檢察官賴俊雄到庭執行職務。
中    華    民    國    97    年    7     月    24    日
                  刑事第十庭    審判長法  官 楊炳禎
                                      法  官 朱光仁
                                      法  官 陳博志
以上正本證明與原本無異。
不得上訴。
                                      書記官 陳嘉文
中    華    民    國    97    年    7     月    25    日


司法院資訊處製作；財團法人民間司法改革基金會備份。
